【裁判字號】    94,訴,827
【裁判日期】    950509
【裁判案由】    誣告
【裁判全文】
臺灣屏東地方法院刑事判決               94年度訴字第827號
公  訴  人  臺灣屏東地方法院檢察署檢察官
被      告  丙○○
選任辯護人  吳春生律師
上列被告因誣告案件，經檢察官提起公訴（93年度偵字第6052號
），本院判決如下：
    主  文
丙○○未指定犯人，而向該管公務員誣告犯罪，處有期徒刑伍月
，如易科罰金，以佰元折算壹日。緩刑肆年。
其他被訴意圖他人受刑事處分，向該管公務員誣告部分無罪。
    事  實
一、丙○○前於民國89年間將國民身分證出借其兄高寶郎供購車
    時做人頭使用，高寶郎則持以轉借予友人孫榮利購買車號AE
    -8069 號自用小客車，並交其受僱人蔡武賢載運物品。嗣丙○○因收得大批違規罰單，為藉警力迫使該車使用人出面，
    竟於93年3 月19日晚間8 時30分許赴屏東縣警察局東港分局
    ，以不實之事項向有偵查犯罪職務之警員謊報該登記其所有
    車號之車牌遺失，旋因警方於94年6 月19日上午6 時15分許
    ，在高雄縣鳳山市○○○路、南正二路口，對暫代蔡武賢之
    女友甲○○保管該車之人乙○○進行攔檢，經核對車牌與車
    身號碼相符，並通知丙○○及受蔡武賢委託保管該車之人甲○○到場說明而查獲，丙○○並於警詢中自白其謊報車牌失
    竊之事實。
二、案經高雄縣政府警察局鳳山分局報告臺灣高雄地方法院檢察
    署檢察官報由臺灣高等法院高雄分院檢察署（起訴書誤載為
    臺灣高等法院檢察署）檢察長令轉臺灣屏東地方法院檢察署
    檢察官偵查起訴。
    理  由
壹、按被告以外之人（含證人、鑑定人、告訴人、被害人、共同
    被告等）於審判外之陳述雖不符刑事訴訟法第159 條之1 至
    第159 條之4 等4 條之規定，而經當事人於審判程序同意作
    為證據，法院審酌該言詞陳述或書面陳述作成時之情況，認
    為適當者，亦得為證據，刑事訴訟法第159 條之5 第1 項定
    有明文。其立法意旨在於傳聞證據未經當事人之反對詰問予
    以核實，原則上先予排除，惟若當事人已放棄反對詰問權，
    於審判程序中表明同意該等傳聞證據可作為證據；基於尊重
    當事人對傳聞證據之處分權，及證據資料愈豐富，愈有助於
    真實發見之理念，且強化言詞辯論主義，使訴訟程序得以順
    暢進行，上開傳聞證據亦均具有證據能力。本件證人甲○○
    、乙○○於警詢中所為之陳述，及證人蔡武賢、高寶郎於檢
    察官偵查中未經具結之證詞，經被告丙○○於本院行準備程
    序時，明示同意採為本案之證據，應認為有證據能力。
貳、有罪部分
一、前揭時地被告丙○○提供身分證予高寶郎買車使用，嗣為迫
    使實際用車之人出面處理，以不實之事項向警員謊報上開自
    用小客車車牌遺失，致乙○○、甲○○因而為警調查等情，
    均自白不諱，並經證人甲○○、乙○○於本院審理時，證人
    蔡武賢、高寶郎於偵查中證述在卷，復有屏東縣警察局車牌
    遺失證明單、高雄縣警察局車牌尋獲電腦輸入單、違規查詢
    報表、車籍作業系統－查詢認可資料各1 份、照片4 幀附卷
    可稽，被告丙○○前揭自白堪認與事實相符，足堪憑信。是
    本件被告犯罪事證已臻明確，應依法論科。
二、核被告丙○○前揭未指明犯罪人而向有偵查職務之公務員謊
    報犯罪事實，致國家偵查權不當發動，所為係犯刑法第171
    條第1 項未指明被告之誣告罪。被告丙○○及其辯護人於準
    備程序中，雖辯稱其行為並無使人受刑事或懲戒處分之意，
    並請求將該條規定之犯罪構成要件是否包括該等特別主觀不
    法構成要件要素為爭執事項。惟刑法第171 條規定，係在處
    罰使刑事追訴機關開始無意義之刑事追訴工作，足以妨害國
    家司法權行使之行為，原不以具備使特定或不特定人受刑事
    或懲戒處分之主觀不法意圖為要件，是其此部分所辯，尚無
    礙其前開罪名之成立。又被告丙○○經查獲後，於警詢中自
    白本件犯行（詳警卷第1 頁反面、第2 頁筆錄），應依刑法
    第172 條規定減輕其刑。爰審酌被告丙○○之年齡、品行、
    智識程度、犯罪動機、手段、造成法益受侵害之程度，被告
    丙○○為59年8 月21日出生、受有高職畢業教育程度、現從
    事商業工作之人，有年籍等資料在卷可參，為本件犯行時年
    逾而立，前無任何因犯罪經法院判刑確定之紀錄，有臺灣高
    等法院被告前案紀錄表及臺灣屏東地方法院檢察署刑案資料
    查註紀錄表各1 份在卷可按，素行尚可。其本件為充他人登
    記買車之人頭而不當出借身分證，影響交通監理機關對於車
    輛監理業務管理之正確性在先，嗣因不干負擔大量罰單又謊
    報車牌遺失，除造成國家對於犯罪之追訴權不當發動，並致
    證人甲○○、乙○○無辜成為接受犯罪調查之嫌疑人，衡其
    情節，較諸一般因債務糾紛，僅為保全已經簽發票據遭債務
    關係相對人強行兌領而謊報遺失以暫求止付者，其積極愚弄
    職司犯罪偵查業務之公務員為其奔命找尋人車之主觀惡性，
    顯然更重，嗣後猶遲不與被害人和解，及至本院審理時復一
    度謊稱身分證係遭其兄高寶郎偷去買車（本院卷第118 頁筆
    錄）之犯罪後態度等一切情狀，量處如主文所示之刑，並諭
    知易科罰金之折算標準，以資儆懲。又被告丙○○前無因犯
    罪經法院判刑確定之紀錄，已如前述，其此因礙於兄妹情誼
    ，將身分證出借供做人頭使用，致嗣後須承擔他人違規所生
    之大量罰單而投訴無門，窘迫之餘，一時失慮而出此下策，
    誤罹刑章，衡其動機、處境，尚非全無可憫，茲諒其經此偵
    審程序及刑之宣告，當知所警惕，應無再犯之虞，爰併諭知
    緩刑4 年，以勵自新。
參、無罪部分
一、公訴意旨另以：被告丙○○於前揭時地謊報車牌遺失後，因
    警方於93年6 月19日上午6 時15分許，在高雄縣鳳山市○○○路及南正二路口查獲乙○○所駕車輛懸掛該遺失車牌，於
    同日上午9 時20分許，通知被告丙○○到場詢問，被告丙○○明知乙○○並未偽造上開車牌，猶執意向警員表示欲對乙○○提出偽造文書之告訴，因認被告丙○○所為係犯刑法第
    169 條誣告罪嫌。
二、按犯罪事實應依證據認定，無證據不得認定犯罪事實；不能
    證明被告犯罪者，應諭知無罪之判決，刑事訴訟法第154 條
    第2 項、第301 條第1 項定有明文。認定犯罪事實所憑之證
    據，雖不以直接證據為限，間接證據亦包括在內，然而無論
    直接證據或間接證據，其為訴訟上之證明，須於通常一般之
    人均不致有所懷疑，而得確信其為真實之程度者，始得據為
    有罪之認定，倘其證明尚未達到此一程度，而有合理之懷疑
    存在而無從使事實審法院得有罪之確信時，即應由法院為諭
    知被告無罪之判決，最高法院76年臺上字第4986號著有判例
    可資參照。又誣告罪之成立，以告訴人所訴被訴人之事實必
    須完全出於虛構為要件，若有出於誤會或懷疑有此事實而為
    申告，以致不能證明其所訴之事實為真實，縱被訴人不負刑
    責，而告訴人本缺乏誣告之故意，亦難成立誣告罪名，最高
    法院44年臺上字第892 號判例容已揭示。
三、依卷附警詢筆錄所載，前揭時地被告丙○○除以乙○○為被
    告，向高雄縣警察局鳳山分局警員表示告訴之罪名為偽造文
    書外，並未具體指述其犯行內容（詳警卷第2 頁），是否可
    認其所指具體事實為偽造車牌，原非無疑。又公訴意旨固以
    被告丙○○前揭時地於警局製作筆錄時，向警員表明對乙○○提出偽造文書告訴而成立誣告罪嫌，並以證人乙○○、甲○○之證詞，及上開被告丙○○93年6 月19日於高雄縣警察
    局鳳山分局五甲派出所接受警詢所製作之筆錄為證。惟查，
    被告丙○○前揭時地向員警表明對證人乙○○提出偽造文書
    告訴之行為，係在警方尋獲其追查多日之前開車輛，而受通
    知前往面對依其認知為該車實際使用人之情狀下所為。茲以
    該登記為被告丙○○名義之自用小客車，固為證人即被告之
    兄高寶郎向丙○○借用身分證而轉借孫榮利購車使用，嗣負
    責保管、使用該車之人，即孫榮利之受僱人蔡武賢因入獄在
    即，復將該車託由證人乙○○之姊即甲○○保管，然就被告
    丙○○主觀認識而言，其最初應高寶郎要求而出借身分證時
    ，原以為借名買車者即高寶郎本人，對其又轉借他人使用，
    初無認識，此據證人高寶郎於偵查中證述綦詳，則今被告丙○○於無端收受大量罰單而利用警方代其找車後，突經通知
    而倉促到場面對現時占有該輛以其名義登記車輛之人，並徒
    然聽聞該素昧平生之甲○○陳述上開層層轉折，以現今複雜
    之社會現象，真偽難辨，自難期待被告丙○○在此一情狀下
    ，能僅據此一席之詞而立時壑然開朗、誤會全消，是其仍基
    於強烈懷疑，繼續求助警方查明其中可疑不法之情事而表明
    告訴之意旨，要難認為即有使明知為無罪之人受刑事處分之
    主觀不法意圖，是本件除有其他積極事證可為不同之認定外
    ，揆諸前開說明，尚難認定被告丙○○之行為已經成立刑法
    第16 9條之誣告罪。自應認為此部分不能證明被告犯罪，應
    為被告丙○○無罪之諭知。
據上論斷，應依刑事訴訟法第299 條第1 項前段、第301 條第1
項前段，刑法第171 條第1 項、第172 條、第41條第1 項前段、
第74條第1 款，罰金罰鍰提高標準條例第1 條前段、第2 條，判
決如主文。
本案經檢察官丁○○到庭執行職務
中    華    民    國    95    年    5     月    9     日
                  刑事第二庭  審判長法  官  羅森德
                                    法  官  蘇碧珠
                                    法  官  陳松檀
以上正本證明與原本無異。
如不服本判決應於收受本判決送達後10日內向本院提出上訴書狀
，其未敘述上訴理由者，並得於提起上訴後10日內向本院補提理
由書狀（均須按他造當事人之人數附繕本）「切勿逕送上級法院
」
                                    書記官  林祥玉
中    華    民    國    95    年    5     月    9     日
附錄本件科刑法條全文：
中華民國刑法第171條
未指定犯人，而向該管公務員誣告犯罪者，處 1 年以下有期徒刑
、拘役或300 元以下罰金。
未指定犯人，而偽造、變造犯罪證據，或使用偽造、變造之犯罪
證據，致開始刑事訴訟程序者，亦同。


司法院資訊處製作；財團法人民間司法改革基金會備份。
